【裁判字號】    98,自,49
【裁判日期】    990716
【裁判案由】    公平交易法
【裁判全文】
臺灣臺北地方法院刑事判決                98年度自字第49號
自  訴  人  幸福空間有限公司
代  表  人  甲○○
代  理  人  張旭業律師
            楊珮君律師
被      告  戊○○
選任辯護人  張麗玉律師
被      告  丙○○
            丁○○
            乙○○
上列被告因公平交易法等案件，經自訴人提起自訴，本院判決如
下：
    主  文
戊○○、丙○○、丁○○、乙○○均無罪。
    理  由
一、自訴意旨略以：自訴人幸福空間有限公司為有線電視東森綜
    合台幸福空間節目之製作公司，幸福空間節目係以介紹室內
    設計師所設計裝潢之房屋並解說設計之理念、風格為內容。
    惟被告丙○○係為臺灣美學經濟整合行銷公司(下稱臺灣美
    學公司)負責人，其授權被告丁○○代表臺灣美學公司與被
    告簡明鋒簽訂室內設計整合專案招商委託代理同意書(合約
    書)，且被告乙○○係民視豪宅旗鑑王節目製作人，渠等3人
    竟與被告戊○○基於共同犯意之聯絡，以與自訴人競爭為目
    的，由被告戊○○以竹間大衛之名義，於98年5月14日散發
    予自訴人客戶內容為豪宅旗鑑王節目與他台設計師報導節目
    比較之電子郵件，該郵件並載有「他台設計師報導節目過於
    商業化包裝，觀眾容易混淆又模糊焦點，設計師在節目中自
    吹自擂，無任何專家背書，不夠客觀，不易表示清楚與專業
    內容，更容易造成觀眾錯誤的選擇」等不實流言，損害自訴
    人之信用。因認被告戊○○、丙○○、丁○○、乙○○涉犯
    公平交易法第37條、第22條之禁止陳述或散布不實情事而為
    競爭之罪嫌、刑法第313條之妨害信用罪嫌。
二、按犯罪事實應依證據認定之，無證據不得認定其犯罪事實；
    又不能證明被告犯罪者，應諭知無罪之判決，刑事訴訟法第
    154條、第301條第1項分別定有明文。次按刑事訴訟法上所
    謂認定犯罪事實之證據，係指足以認定被告確有犯罪行為之
    積極證據而言，該項證據自須適合於被告犯罪事實之認定，
    始得採為斷罪資料；如未能發現相當證據，或證據不足以證
    明，自不能以推測或擬制之方法，以為裁判之基礎，最高法
    院29年上字第3105號及40年台上字第86號著有判例。而認定
    不利於被告之事實，須依積極證據，茍積極證據不足為不利
    被告之認定時，即應為有利於被告之認定，更不必有何有利
    之證據；又認定犯罪事實所憑之證據，雖不以直接證據為限
    ，間接證據亦包括在內，然而無論直接證據或間接證據，其
    為訴訟上之證明，須於通常一般之人均不致有所懷疑，而得
    確信其為真實之程度者，始得據為有罪之認定，倘其證明尚
    未達到此一程度，而有合理之懷疑存在而無從使事實審法院
    得有罪之確信時，即應由法院為諭知被告無罪之判決，且告
    訴人之告訴，係以使被告受刑事訴追為目的，是其陳述是否
    與事實相符，仍應調查其他證據以資審認，最高法院亦分別
    著有30年上字第816號、76年台上字第4986號、52年台上字
    第1300號判例。次按公平交易法第22條係規定事業不得為競
    爭之目的，而陳述或散布足以損害他人營業信譽之不實情事
    ，則行為人主觀上需基於競爭之目的，而為散布、陳述不實
    情事之行為，始符合構成要件，又同法第4條規定，所稱競
    爭，謂二以上事業在市場上以較有利之價格、數量、品質、
    服務或其他條件，爭取交易機會之行為。再者，刑法第31 3
    條係以行為人散布流言或以詐術損害他人之信用為其構成要
    件，是以刑法妨害信用罪，以行為人將無稽之言散布於眾損
    害他人之信用，始克相當，該條文係為與刑法第310條之名
    譽相區別，因此該條所謂信用係指經濟上評價，諸如自然人
    或法人在經濟活動中之給付或支付能力而言，與名譽尚有不
    同。
三、自訴人認被告涉有上開犯行，無非係以幸福空間及豪宅旗鑑
    王節目表各2份、被告戊○○於98年4月21日、98年5月4日、
    98年5月15日、98年5月14日、98年5月9日所發之電子郵件列
    印資料各1份、臺灣美學公司基本資料查詢、被告戊○○留
    言版列印資料、被告戊○○於98年5月13日所發之簡訊內容
    翻拍畫面二張、一週節目表為其論據。
四、訊據被告戊○○、丙○○、丁○○、乙○○堅持否認有何詐
    欺犯行，被告戊○○固坦承自訴人提出之98年5月14日電子
    郵件列印資料1份係其所寄發，惟辯稱：伊寄發電子郵件之
    目的並非要與自訴人競爭，只是為了推廣業務，且非針對自
    訴人客戶散發，郵件中所謂之「他台」是泛指其他電視台之
    相關節目，也未指明自訴人之幸福空間節目，伊係以自己名
    義發郵件，並非以臺灣美學公司、Deco show的事業的名義
    所發，其他被告對伊所發的電子郵件均不知情等語；被告丙○○辯稱：伊不知情，亦不認識戊○○，伊是委由丁○○處
    理業務，Deco show是伊公司名下的網站，戊○○只是依照
    與伊公司之合約用Deco show的網站去招商而已等語；被告
    丁○○辯稱：伊是臺灣美學公司之顧問，招商部分係伊公司
    委由戊○○處理，由伊與戊○○簽訂室內設計整合專案招商
    委託代理同意書(合約書)，對於戊○○所發的電子郵件伊不
    知情等語；被告乙○○辯稱：伊只是豪宅旗鑑王節目主持人
    ，不是製作人，伊不知道戊○○發電子郵件之事等語。
五、經查：
(一)觀之卷附被告戊○○以竹間大衛之名義，於98年5月14日所
    寄發之電子郵件內容，僅係在比較豪宅旗鑑王節目與「他台
    設計師報導節目」，所謂「他台設計師報導節目」，係泛指
    坊間的設計師報導節目，並未明確指出自訴人所製作之幸福
    空間節目，既無與「某特定事業」互為比較，何有「競爭」
    之有? 自難認被告戊○○所為係符合公平交易法所規範之競
    爭之目的。且參諸卷附自訴人所提出之被告戊○○於98年4
    月21日、98年5月4日、98年5月15日、98年5月14日、98年5
    月9日所發之電子郵件內容，係為吸引設計師參與民視豪宅
    旗鑑王、民視居家改造王之節目，以製作較具吸引觀眾收視
    之節目，並非為在市場爭取交易機會，依前開說明，縱使被
    告所謂之他台設計師報導節目，係明確指出係自訴人所製作
    之幸福空間節目，則被告與自訴人也無公平交易法所規範之
    競爭關係可言，自不違反公平交易法第22條之規定。
(二)又如前所述，被告戊○○於98年5月14日所寄發之電子郵件
    內容，僅係在比較豪宅旗鑑王節目與「他台設計師報導節目
    」，所謂「他台設計師報導節目」，係泛指坊間的設計師報
    導節目，並未明確指出自訴人所製作之幸福空間節目，尚難
    認有損害特定之「他人」信用。雖自訴人認被告戊○○所指
    之「他台」，即係自訴人所製作之幸福空間節目，因市場上
    只有自訴人所製作之幸福空間節目為設計師報導節目，然自
    前開電子郵件形式觀之，被告並未指明「他台」之名稱為何
    ，實質上也未用其他文字描述，使一般人可自其文字描述可
    得特定為自訴人所製作之節目，衡情，如被告戊○○主觀上
    有損害自訴人信用之犯意，至少應達使一般人一望即可得而
    知該他人為何人之程度，是以，難認被告戊○○有何積極損
    害他人信用之犯意可言。且依前開說明，自訴人所指被告戊○○散布之「過於商業化包裝，觀眾容易混淆又模糊焦點，
    設計師在節目中自吹自擂，無任何專家背書，不夠客觀，不
    易表示清楚與專業內容，更容易造成觀眾錯誤的選擇」文字
    ，並無可能造成自訴人經濟上評價之眨損，即影響自訴人經
    濟活動中之給付或支付能力，自與刑法第313條之損害「信
    用」構成要件有間。
(三)綜上所述，自訴人所提出之證據，無法證明被告戊○○有何
    違反公平交易法第22條及刑法第313條損害信用之行為，更
    遑論被告戊○○與被告丙○○、丁○○、乙○○有共同違反
    公平交易法第22條及刑法第313條損害信用之行為，而就被
    告戊○○製作並寄發前開98年5月14日電子郵件之行為有犯
    意聯絡及行為分擔。此外，遍查本件所有卷證，並無其他積
    極證據，足資證明被告4人確有自訴意旨所指之犯行，揆諸
    首揭規定及說明，本案既不能證明被告犯罪，即應為其無罪
    判決之諭知，以免冤抑。
據上論斷，應依刑事訴訟法第343條、第301條第1項，判決如主
文。
中    華    民    國    99    年    7     月    16    日
                  刑事第十六庭  法  官  羅月君
上正本證明與原本無異。
如不服本判決應於收受送達後10日內向本院提出上訴書狀，並應
敘述具體理由；其未敘述上訴理由者，應於上訴期間屆滿後20日
內向本院補提理由書（均須按他造當事人之人數附繕本）「切勿
逕送上級法院」。
                                書記官  鄭淑丰
中    華    民    國    99    年    7     月    16    日

司法院資訊處製作；財團法人民間司法改革基金會備份。
